臺灣高等法院高雄分院民事判決　　　　110年度上易字第202號
上　訴　人　郭進成　

被上訴人　　楊岱杰　
上列當事人間請求侵權行為損害賠償事件，上訴人對於中華民國
110 年3 月31日臺灣高雄地方法院110 年度雄訴字第1 號第一審
判決提起上訴，本院於110 年9 月15日言詞辯論終結，判決如下
：
    主  文
上訴駁回。
第二審訴訟費用由上訴人負擔。
    事實及理由
一、被上訴人起訴主張：被上訴人長久在3 樓住處陽台澆花及清
    洗陽台，淋濕上訴人1 樓住處曬晾之衣物，雙方因而不睦。
    民國108 年6 月20日上午8 時30分許，被上訴人再次淋濕上
    訴人之衣物，兩造發生口角，被上訴人報警後下樓理論，上
    訴人竟趁隙返回住處廚房拿取西瓜刀，待被上訴人步出公寓
    1 樓大門之際，以西瓜刀之刀刃由上而下砍中被上訴人頭頂
    ，復欲揮砍被上訴人之胸腹部，被上訴人情急之下以左手握
    住刀刃，致頭頂部約2.5 至3 公分（深度至皮下軟組織層）
    、左手第3 指約2 公分、第4 指約1.5 公分、第5 指約0.5
    公分（手傷深度均至真皮層）裂傷之開放性傷口、左手第5
    指屈肌腱斷裂、第4 指屈曲功能受損等傷害（下稱系爭傷害
    ）。受有醫藥費新臺幣（下同）8,807 元、就醫交通費99,8
    80元、看護費6 萬元、無法工作之薪資損害8 萬元，及非財
    產上損害40萬元等損失，爰依民法第184 條第1 項前段、第
    193 條第1 項及第195 條第1 項前段規定聲明請求：上訴人
    應給付被上訴人648,687 元，及自109 年12月8 日刑事附帶
    民事追加訴之聲明狀繕本送達翌日起至清償日止，按週年利
    率5 ％計算之利息。
二、上訴人則以：當時被上訴人有向上訴人挑釁，上訴人只是刀
    背不小心輕敲到被上訴人頭頂，是被上訴人自己來抓刀子才
    受傷。對醫藥費8,807 元不爭執，另被上訴人沒有請看護，
    也沒有搭乘計程車就醫，薪資損失及非財產上損害均不實在
    等語，資為抗辯。
三、原審判決上訴人應給付被上訴人558,237 元，及自民國109
    年12月12日起至清償日止，按週年利率百分之五計算之利息
    ，並為附條件之准免假執行之宣告，駁回其餘之訴及假執行
    之聲請。上訴人就原審判命其給付部分不服，上訴求將原判
    決不利於上訴人部分廢棄，駁回被上訴人在第一審之訴及假
    執行之聲請；被上訴人則請求駁回上訴（被上訴人就其敗訴
    部分未上訴）。
四、不爭執事項：
  ㈠上訴人就上揭行為所涉犯殺人未遂罪，臺灣高雄地方法院以
    108 年度訴字第516 號判決判處有期徒刑6 年8 月。上訴人
    不服提起上訴，經本院（107 年度上訴字第1054號）判決駁
    回上訴，上訴人提起第三審上訴，經最高法院以110 年度台
    上字第3227號判決駁回其上訴確定（下稱刑案）。
  ㈡被上訴人因系爭傷害支出醫藥費8,807 元。
  ㈢被上訴人因傷前往高雄醫學大學附設中和紀念醫院（下稱高
    醫）就診13趟、上禾診所就診22趟，澄清文鳳診所1 趟。如
    認被上訴人有搭乘計程車就醫之必要，同意以高醫每趟計程
    車資210 元；上禾診所每趟計程車資300 元；澄清文鳳診所
    每趟計程車資250 元計算。若認無必要，則以每趟搭乘大眾
    交通工具車資60元計算。
  ㈣如認被上訴人有受專人看護之必要，同意以看護費每日2,00
    0 元計算，共計30日。
  ㈤被上訴人為高職畢業，目前在生產機台公司工作、月收入約
    45,000元；上訴人為國小畢業、目前入監執行。
五、本院判斷：
  ㈠上訴人就被上訴人所受上揭傷害，應否負侵權行為責任？
  ⒈上訴主張兩造為鄰居，因被上訴人在三樓家中陽台澆花、清
    洗陽台，淋濕上訴人在一樓曬晾之衣物，長年不睦。嗣於10
    8 年6 月20日上午8 時30分許，兩造復因同一問題發生口角
    ，上訴人趁隙返回廚房內拿取西瓜刀，待被上訴人開門步出
    公寓之際，以西瓜刀之刀刃往下揮砍擊中被上訴人之頭頂，
    復持續持刀揮砍，被上訴人即時閃躲而未砍中胸腹部，被上
    訴人情急之下以左手握住刀刃，圖免被繼續揮砍，因此受有
    系爭傷害等事實，提出診斷證明書為證。上訴人固爭執其攻
    擊程度應不構成殺人故意（見下述），然亦自承其有持刀揮
    砍被上訴人頭部，攻擊過程中被上訴人徒手搶奪西瓜刀成傷
    （原審雄訴卷第61頁、刑案一審卷第59頁、二審卷第138 頁
    ）。是上訴人之行為造成被上訴人受有系爭傷害，二者間具
    有相當因果關係，上訴人使用之西瓜刀為金屬材質，長約24
    公分，寬約4 公分，其中刀刃部分目視十分銳利，刀背則未
    開封，厚度約達0.1 公分（刑案訴字卷第367 至368 頁、第
    373 至375 頁勘驗筆錄及照片）。上訴人抗辯其僅以未開封
    之刀背輕輕敲擊被上訴人之頭部而已，然非但與被上訴人經
    診斷因銳器而致之頭皮裂傷型態不符，且與高醫109 年3 月
    23日高醫附法字第1090101641號函所示傷勢原因認定為「由
    頭皮傷口可知應為刀刃攻擊所致」（刑案訴字卷第315 頁）
    之結果相悖；衡以人體之皮膚構造由外而內略係由表皮層、
    真皮層、皮下組織所構成，被上訴人傷勢深度既已達皮下軟
    組織層，自非一般鈍器敲擊可能造成。刑事扣案之西瓜刀刀
    身正反二平面、刀背及刀刃處均有多處沾染血跡，不僅正反
    面血跡所呈形狀、位置不同，且刀刃處亦有一長度約為2.5
    公分之血跡，有上開勘驗照片可稽，上訴人所辯與客觀事證
    不符，要無可採。
  ⒉上訴人另抗辯：上訴人僅有揮一刀而已，當時上訴人將該刀
    放在身側，是被上訴人緊張去抓刀刃而受傷云云。查，上訴
    人在砍中被上訴人頭部後，續持西瓜刀朝被上訴人胸腹部位
    揮砍，被上訴人遂閃躲並以左手掌徒手接住刀刃，以致受有
    左手第3 指約2 公分、第4 指約1.5 公分、第5 指約0.5 公
    分（手傷深度均至真皮層）裂傷之開放性傷口、左手第5 指
    屈肌腱斷裂、第4 指屈曲功能受損之傷勢等情，業據上訴人
    於刑案偵查中自承：被上訴人的左手之所以會受傷，是因為
    我作勢要砍他，他左手接到我的刀子（刑案偵卷第12頁），
    核與被上訴人於偵查及刑案一審時稱：上訴人攻擊完我的頭
    部後，緊接著1 、2 秒他又過來，我就用門去頂撞他，把他
    往後頂，但這之後1 、2 秒上訴人又向我砍過來，這次刀子
    是往我身體的正前方砍，我就用左手去接刀，因為如果我不
    接刀的話，他會砍我哪裡我不知道，所以我才試圖用手去接
    刀，我只能跟他拚了，上訴人的動作是由上往下的，這樣我
    才有辦法接住刀等情相符（刑案偵卷第67至68頁、訴字卷第
    212 至229 頁），並有高醫診斷證明書、108 年10月15日高
    醫附行字第1080106793號函、109 年6 月3 日高醫附法字第
    1090102926號函可佐（刑案警卷第27頁、訴字卷95至127 、
    339 之1 至339 之115 頁），衡以徒手接刀所受痛楚要非一
    般人所能忍受，更可能因此造成斷手殘廢之結果，若非遭遇
    緊急危險，為保護自身可能致命之重要部位，斷無可能以此
    方式，承受劇痛而徒手接刀刃之理，堪認被上訴人所述屬實
    。上訴人所辯與事理有悖，不能採信。
  ㈡上訴人各項請求應賠付之數額為何？
    按因故意或過失，不法侵害他人之權利者，負損害賠償責任
    ；不法侵害他人之身體或健康者，對於被害人因此喪失或減
    少勞動能力或增加生活上之需要時，應負損害賠償責任；不
    法侵害他人之身體、健康、名譽、自由、信用、隱私、貞操
    ，或不法侵害其他人格法益而情節重大者，被害人雖非財產
    上之損害，亦得請求賠償相當之金額，為民法第184 條第1
    項前段、第193 條第1 項及第195 條第1 項前段所明文。上
    訴人之行為致被上訴人受有系爭傷害，自應對被上訴人負侵
    權行為損害賠償責任，被上訴人請求上訴人賠償其所受之損
    害，即屬有據。關於上訴之損害賠償項目及金額部分，除上
    訴人同意給付醫藥費8,807 元（原審卷第61頁、本院卷第13
    頁）外，其餘各項請求及金額，分述如下：
  ⒈就醫交通費部分：
    被上訴人主張因傷有就醫交通之必要，至高醫就診13趟，每
    趟計程車資210 元；上禾診所就診22趟，每趟計程車資300
    元；澄清文鳳診所1 趟，每趟計程車資250 元等語，上訴人
    對被上訴人就醫交通之趟數及所計算計程車之費用不爭執（
    原審雄訴卷第263 至265 頁），然否認被上訴人有實際搭乘
    計程車。經查，被上訴人因左第五屈肌腱斷裂於108 年6 月
    27日入院施行左手屈肌腱縫合手術，一般屈肌腱斷裂至少需
    半年的時間作復健，但如復健效果不好，會需要一年的時間
    始可回復，術後三個月內不宜搬重物或出力，故此期間建議
    搭乘計程車，三個月後方可搭大眾交通工具，有高醫108 年
    7 月9 日診斷證明書、110 年3 月15日高醫附法字第110010
    0726號函可稽（原審雄訴卷第131 、257 頁）。依被上訴人
    主張就醫交通情形（原審雄訴卷第249 、251 頁所示附表）
    ，除108 年10月29日至高醫就診已逾術後三個月外，其餘均
    於術後三個月內就醫，當有搭乘計程車之必要。被上訴人縱
    未提出單據，然此有親友間協助接送就醫之情形，縱因出於
    親情而未支付該費用，然不能以此加惠於加害人。又被上訴
    人於術後三個月後傷勢仍未完全康復，當仍有搭乘大眾交通
    工具就醫之必要，兩造同意以每趟搭乘大眾交通工具之費用
    為60元（原審雄訴卷第265 頁），是認被上訴人得請求就醫
    交通費共計9,430 元【計算式：（高醫12趟×210 元）＋（
    上禾診所22趟×300 元）＋（澄清文鳳診所1 趟×250 元）
    ＋（高醫1 趟×60元）＝9,430 元】。
  ⒉看護費部分：
    按親屬間之看護，縱因出於親情而未支付該費用，然其所付
    出之勞力，並非不能以金錢為評價，此種基於身分關係之恩
    惠，自不能加惠於加害人，衡情應比照一般看護情形，認被
    害人受有相當看護費之損害，命加害人賠償，始符民法第19
    3 條第1 項所定增加生活上需要之旨。被上訴人主張其因系
    爭傷害有專人看護1 個月之必要，提出高醫108 年7 月9 日
    診斷證明書醫囑「需專人照顧一個月」為證（原審雄訴卷第
    131 頁），親屬間之看護雖因出於親情而未支付該費用，但
    不能加惠於加害人，上訴人所辯被上訴人未實際請人看護，
    不得請求云云，核無足取。兩造同意以看護費每日2,000 元
    計算，共計30日（原審雄訴卷第191 頁），是被上訴人主張
    看護費6 萬元，自屬有據。
  ⒊無法工作之薪資損害部分：
    高醫108 年7 月9 日診斷證明書記載「建議需休養2 個月」
    （原審雄訴卷第131 頁），被上訴人主張因受有無法工作損
    害2 個月，核屬必要。兩造同意以每月4 萬元計算（原審雄
    訴卷第191 頁），是被上訴人主張此部分損害8 萬元，核屬
    有據。
  ⒋非財產上損害部分：
    被上訴人因上訴人行為受到上揭傷害，其肉體及精神上自受
    有相當之痛苦，被上訴人依民法第195 條第1 項規定請求上
    訴人賠償非財產上損害，洵屬有據。而精神慰撫金之酌定，
    除被害人所受之傷害及痛苦程度外，尚應審酌兩造之身分地
    位、學識經歷、財產狀況等節以定之。查被上訴人為高職畢
    業，目前在生產機台公司工作，名下有不動產；上訴人為國
    小畢業，名下有不動產及股票。審酌兩造財產狀況，並斟酌
    被上訴人驟遭上訴人持刀砍擊頭部，上訴人猶追砍致被迫以
    左手掌去握刀刃，直至西瓜刀之刀柄與刀身分離始停止攻擊
    ，考量所受精神上恐懼及其所受傷害，遺留第五指尚需復健
    半年至一年，方能恢復功能等一切情狀，認被上訴人所受非
    財產上損害為40萬元。
  ⒌從而，被上訴人因系爭事故所受損害為558,237 元【計算式
    ：醫藥費8,807 元＋就醫交通費9,430 元＋看護費6 萬元＋
    無法工作之薪資損害8 萬元＋非財產上損害40萬元＝558,23
    7 元】。
  ㈢綜上，被上訴人依民法第184 條第1 項前段、第193 條第1
    項及第195 條第1 項前段規定，請求上訴人給付，其請求在
    558,23 7元及自109 年12月8 日刑事附帶民事追加訴之聲明
    狀繕本送達翌日即109 年12月12日起至清償日止，按週年利
    率5 ％計算法定遲延利息範圍內，應予准許。原審予以准許
    ，並依聲請為附條件之准為假執行宣告，核無違誤。上訴意
    旨指摘原判決不當，求予廢棄改判，為無理由，應予駁回其
    上訴。爰依民事訴訟法第449 條第1 項、第78條，判決如主
    文。
中    華    民    國   110    年    10    月    13    日
                            民事第二庭
                                審判長法  官  黃國川
                                      法  官  李怡諄
                                      法  官  許明進
以上正本證明與原本無異。
本件判決不得上訴。
中    華    民    國   110    年    10    月    14    日
                                      書記官  戴志穎